【裁判字號】    90,毒抗,93
【裁判日期】    900305
【裁判案由】    撤銷停止戒治
【裁判全文】
臺灣高等法院高雄分院刑事裁定                        九十年度毒抗字第九三號
      抗  告  人
      即受處分人  甲○○
右列抗告人因違反毒品危害防制條例案件聲請撤銷強制戒治，不服臺灣高雄地方法院
中華民國九十年三月五日裁定（九十年度毒聲字第一三九七號），提起抗告，本院裁
定如左：
      主      文
抗告駁回。
      理      由
一、本件抗告意旨略以：抗告人甲○○前因施用毒品案件，經交付保護管束期間，由
    台灣高雄地方法院以民國九十年度毒聲字第一三九七號撤銷停止戒治，令入戒治
    處所施以強制戒治壹年。但抗告人戒治成功，出所（民國八十九年十月三十一日
    ）後定期向觀護人報到採尿，然因採取抗告人之尿液送檢驗結果呈嗎啡陽性反應
    ，而認定抗告人有吸食毒品。然查：（一）依刑事訴訟法第二百零二條規定：「
    鑑定人應於鑑定前具結，其結文內應記載必為誠實公正之鑑定等語。」又同法第
    二百零八條第一項雖規定：「法院或檢察官得囑託醫院、學校或其他相當之機關
    為鑑定或審查他人之鑑定。」由此觀之，醫院、學校或其他相關之機關，似亦為
    鑑定人，但從第二項後段之規定：「其須以言詞報告或說明時，由受囑託機關實
    施鑑定或審查之人為之。」觀之，所謂鑑定人，依其性質仍以自然人為限。醫院
    、學校或其他相當之機關，只不過受檢察官或法官之囑託，而選任事實上之鑑定
    人而已，實際實施鑑定之人，始為鑑定人。故於此情形，該法第二百零八條第二
    項前段雖無明定準用該法第二百零二條之規定，但如法院欲將其鑑定結果採為證
    據，實仍應命事實上之鑑定人具結始妥當，否則基於程序正義之原則，不得將其
    鑑定之結果採為認定被告有罪之證據，最高法院三十年上字第五零六號判例亦謂
    ：「鑑定人在第一審實施鑑定時，並未依照刑事訴訟法第一百八十九條（現行法
    第二百零二條）履行具結程序，則無論該鑑定書之內容有無瑕疵，而在程序上欠
    缺法定要件，即難認為合法之證據資料。」可資參照。（二）原裁定理由所採信
    之高雄地方法院所做成之驗尿報告，抗告人乃於自行前往法院觀護人報到所採集
    尿液，亦足證抗告人並非有再次施用毒品而心虛之情事，益見抗告人應無施用毒
    品之行為。（三）再查該檢驗報告所能證明者，僅為抗告人之尿液呈陽性反應之
    結果，並不能證明抗告人是否確有吸毒，按報紙所載一般市售之感冒糖漿，亦含
    有嗎啡衍生物之感冒糖漿，亦有可能被驗出嗎啡成分，致使尿液呈嗎啡陽性反應
    ，而使法院誤判。按抗告人乃於接獲台灣高雄地方法院觀護人通知，自行前往驗
    尿，並非被當場查獲，且亦無持有毒品等主要直接證據存在。原裁定僅憑一紙未
    經具結之鑑定報告，即裁定抗告人撤銷停止戒治，令入戒治處所，施以強制戒治
    ，實有違證據法則。原裁定僅以抗告人驗尿後呈嗎啡陽性反應之結果，即率予認
    定抗告人吸食毒品，而對於造成此結果之原因隻字未提，對於抗告人抗辯伊曾因
    感冒而服用蜜佳糖漿之感冒藥物此點亦不予論究，且對於服用感冒藥物是否會造
    成尿液呈陽性反應亦未詳予調查，僅憑結果而未詳究原因，實有違刑法相當因果
    性之運用。故狀請撤銷原審裁定，另為適法妥當之裁定云云。
二、經查：（一）抗告人即受處分人甲○○於民國九十年一月十五日，觀護人得其同
    意採尿，經由臺灣高雄地方法院檢察署送請委託機關臺灣檢驗科技股份有限公司
    進行檢驗，呈嗎啡陽性反應，有該公司九十年二月二日濫用藥物尿液檢驗報告一
    份在卷可稽，而該公司係先以ＥＩＡ酵素免疫學分析法篩檢，再以（GS／MS）氣
    相層析／質譜儀法確認，而以此雙重檢驗方法作藥物及其代謝產物之定性及定量
    分析，當無偽陽性反應，因此已排除偽陽性之可能，其辯稱係服用蜜佳糖漿感冒
    藥水一詞，顯係卸責之詞，不足為採，上開檢驗結果自屬可採，參以抗告人於八
    十二年間即有施用安非他命及海洛因之前科，亦均已執行完畢，有其全國前案紀
    錄表一份在本院卷可憑，可見抗告人與毒品之淵源已有很長之時間，並非第一次
    接觸毒品。（二）抗告人謂法院欲將其鑑定結果採為證據時，仍應命事實上之鑑
    定人具結始為妥當，否則基於程序正義之原則，不得將其鑑定之結果，採為認定
    被告有罪之證據。惟按刑事訴訟法第二百零八條之規定：「法院或檢察官得囑託
    醫院、學校或其他相當之機關為鑑定，或審查他人之鑑定。第二百零三條至二百
    零六條之規定，於前項情形準用之；其須以言詞報告或說明時，由受囑託機關實
    施鑑定或審查之人為之。」，因此揭櫫上開條文反面解釋之意旨，刑事訴訟法第
    二百零二條鑑定人具結義務之規定於法院或檢察官囑託醫院、學校或其他相當之
    機關為鑑定，或審查他人之鑑定時，不準用之。故而，本件臺灣高雄地方法院檢
    察署委託臺灣檢驗科技股份有限公司就抗告人之尿液加以化驗，即不在刑事訴訟
    法第二百零八條準用之列，其所為之檢驗報告雖未於鑑定之前具結，於該鑑定報
    告之證據能力亦無影響，尚難執此而否認其為合法之證據資料，因而抗告人以臺
    灣高雄地方法院檢察署委託檢驗機關所為之鑑定報告未經具結即採為證據，該鑑
    定報告有瑕疵，不得將此鑑定結果採為認定被告有罪之證據，否則即違反程序正
    義之原則，其抗辯洵無理由，不足採信。（三）被告被採尿及尿液送驗之程序只
    要合法，法院自可採用檢驗結果，至於是否受採尿人主動前往報到採尿，或經查
    獲而被採尿，均非所問，且無不同，抗告人以本件係其自動前往向觀護人報到採
    到，可見其無心虛情事，不可能有施用毒品後再自行前往報到，自投羅網等詞抗
    辯，顯不足採。原審依毒品危害防制條例第二十二條第二項規定，裁定將抗告人
    撤銷停止戒治，令入戒治處所施以強制戒治，經核並無不合；抗告人抗告意旨，
    以服用感冒糖漿以致尿液有嗎啡陽性反應為由，指摘原裁定不當，殊不足採，為
    無理由，應予駁回。
三、據上論斷，應依刑事訴訟法第四百十二條，裁定如主文。
中    華    民    國      九十      年       四       月      九        日
                              臺灣高等法院高雄分院刑事第七庭
                                  審判長法官  王光照
                                        法官  黃仁松
                                        法官  黃壽燕
右正本證明與原本無異。
不得再抗告。
                                      書記官  蘇恒仁
中    華    民    國      九十      年       四       月       十       日
                                                                        Ｋ


司法院資訊處製作；財團法人民間司法改革基金會備份。
